臺北高等行政法院判決
　　　　　　　　　　　　　　　　　　 96年度訴字第00585號
　　　　　　　　　　　　　　　.
原　　　告　安記染整股份有限公司
代　表　人　甲○○（董事長）
訴訟代理人　戊○○
被　　　告　桃園縣政府
代　表　人　乙○○（縣長）
訴訟代理人　丙○○
　　　　　　丁○○
上列當事人間因空氣污染防制法事件，原告不服行政院中華民國
95年12月12日環署訴字第0950081487號訴願決定，提起行政訴訟
。本院判決如下：
　　主  文
原告之訴駁回。
訴訟費用由原告負擔。
　　事  實
一、事實概要：
    原告於民國（下同）83年4 月22日申經經濟部核准設立登記
    ，所營事業包括: 「針織品、紡織品之漂白染色整理及買賣
    業務。」係從事布匹印染作業之公司。原告設於桃園縣大園
    鄉○○村○○路5 號工廠之空氣污染源－印染整理程序（M0
    1 ），屬行政院環境保護署公告第2 批公私場所應申請設置
    、變更及操作許可之固定污染源，領有被告核發之固定污染
    源操作許可證（字號：操證字第H1386-02號）。被告所屬環
    境保護局（下稱環保局）派員於95年8 月15日10時35分至12
    時10分許，至該廠稽查，發現該廠E003定型機及E004定型機
    之廢氣收集方式未依操作許可證規定連接至防制設備A001洗
    滌塔處理，逕行逸散排放，核屬未依操作許可證內容進行操
    作，違反空氣污染防制法第24條第2 項規定，被告乃於95年
    9 月12日以府讓空字第0950055511號桃園縣政府執行違反空
    氣污染防制法案件裁處書，依同法第56條規定裁處新臺幣（
    下同）10萬元罰鍰，並限期於95年12月10日前完成改善報請
    查驗（下稱原處分）。原告不服，提起訴願，遭決定駁回，
    遂提起本件行政訴訟。
二、兩造聲明：
  (一)原告聲明求為判決：
    1.訴願決定及原處分均撤銷。
    2.訴訟費用由被告負擔。
  (二)被告聲明求為判決：
    1.原告之訴駁回。
    2.訴訟費用由原告負擔。
三、兩造之爭點：
　(一)原告主張之理由：
    1.原告廠區所屬定型機（E003及E004）之空氣污染防制設備
      洗滌塔（A001），因處理效果不彰，無法發揮空氣污染防
      制效果，且污染物在輸送管道間會因溫度降至露點以下發
      生冷凝之變化進而形成油滴，所形成之油滴並會循輸送管
      道迴流至定型機（E003及E004），不但會破壞胚布品質，
      也會因溫度達到燃點而有發生火災之疑慮，對產品品質及
      工安影響非常鉅大。原告乃另行設立防制設備蒸氣洗滌器
      （A002及A003）代替洗滌塔（A001），並進行試車，於試
      車完成後在95年9 月8 日提送操作許可證異動，於96年1
      月25日取得被告核發之操作許可證異動許可。原告更新防
      制設備乃是提昇空氣污染防制之積極作法，被告未予獎勵
      ，反而予以裁罰，實令人匪夷所思。另依據行政院環境保
      護署公告「固定污染源設置與操作許可證管理辦法」第23
      條第1 項規定：「製程、設施或操作條件異動者，應於異
      動前，依操作許可證申請及核發程序，重新申請。」這裏
      所指製程、設施並未明確指出含防制設備，所以原告就系
      爭防制設備所為改善行為並未違反該法所為規定。
    2.縱令原告廠區之定型機（E003及E004）在作業過程中產生
      廢氣並進而逸散排放，惟所逸散排放之物質為何？究竟為
      粒狀污染物、揮發性有機物甚或其他物質？所逸散排放之
      物質為有毒物質或無毒無物質？所逸散排放之數量究竟為
      數多少？是否合乎原告固定污染源排放限制？是否合乎空
      氣污染防制區之總量管制限制？等等情況，被告均未提及
      ，逕對原告科罰，尚待釐清。綜上，原處分及訴願決定明
      顯失當，請求判決如訴之聲明，以保權益。
  (二)被告主張之理由：
    1.依空氣污染防制法第24條第2 項，固定污染源設置或變更
      後應檢具符合本法相關規定之證明文件，向直轄市、縣（
      市）主管機關或經中央主管機關委託之政府其他機關申請
      核發操作許可證，並依許可證內容進行操作。又依固定污
      染源設置與操作許可證管理辦法第23條規定，公私場所因
      操作內容異動而與操作許可證記載內容不符，未涉及變更
      者，依下列規定辦理：製程、設施或操作條件異動者，應
      於異動前，依操作許可證申請及核發程序，重新申請。但
      未增加空氣污染物排放量者，得不重新進行檢測。操作許
      可證中所記載內容包含防制設備種類及操作條件，已明確
      包含操作許可證中所規範之防制設備。
    2.原告於93年申請「印染整理程序(M01) 」固定污染源操作
      許可證展延時，由原告提出之申請表AP-A得知原防制設備
      洗滌塔A001針對粒狀污染物之處理效率設計值為85% ，實
      際值為80%，故被告於核發之固定污染源操作許可證內容
      規範該防制設備洗滌塔之處理效率應大於80% 。
    3.原告於95年9 月8 日申請固定污染源操作許可證異動，且
      由原告提出之申請表AP-A得知新防制設備蒸氣洗滌器（
      A002及A003）針對粒狀污染物之處理效率設計值僅達50%
      ，實際值僅40% ，遠低於原防制設備洗滌塔（A001）之處
      理效率80% ，且空氣污染物（粒狀污染物）之年排放量由
      原先0.11公噸／年增加為0.492 公噸／年（排放管道P005
      -P008 總合），其與原告所稱之「防制設備更新乃是提昇
      空氣污染防制之積極作法」所違背。綜上所述，原告違反
      空氣污染防制法第24條第2 項規定，被告依同法第56條第
      1 項工商廠場之規定暨公私場所違反空氣污染防制法應處
      罰鍰額度裁罰準則，處罰10萬元罰鍰，並無不符之虞，敬
      請駁回原告之訴，以維法紀。
    理  由
一、原告起訴主張: 原告廠區所屬定型機（E003及E004）之空氣
    污染防制設備洗滌塔（A001），因處理效果不彰，無法發揮
    空氣污染防制效果，對產品品質及工安影響非常鉅大。原告
    乃另行設立防制設備蒸氣洗滌器（A002及A003）代替洗滌塔
    （A001），於96年1 月25日取得被告核發之操作許可證異動
    許可。原告更新防制設備乃是提昇空氣污染防制之積極作法
    ，被告未予獎勵，竟予裁罰。另固定污染源設置與操作許可
    證管理辦法第23條第1 項規定未明確指出含防制設備，原告
    更新防制設備並未違反規定。原告廠區之定型機（E003 及
    E004）在作業過程中所逸散排放之物質為何？究竟為粒狀污
    染物、揮發性有機物甚或其他物質等是否合乎空氣污染防制
    區之總量管制限制情況，被告均未提及，逕對原告科罰，尚
    待釐清。是原處分明顯失當，爰提起本件行政訴訟，求為判
    決如訴之聲明所示云云。
二、被告則以: 原告於93年申請之「印染整理程序(M01) 」固定
    污染源操作許可證，防制設備洗滌塔（A001）係針對粒狀污
    染物之處理效率設計值為85% ，實際值為80% 。但原告於95
    年9 月8 日申請固定污染源操作許可證異動，新防制設備蒸
    氣洗滌器（A002及A003）係針對粒狀污染物之處理效率設計
    值僅達50% ，實際值僅40% ，遠低於原防制設備洗滌塔（A0
    01）之處理效率80% ，且空氣污染物（粒狀污染物）之年排
    放量由原先0.11公噸／年增加為0.492 公噸／年（排放管道
    P005-P008 總合），並無原告所謂之「防制設備更新乃是提
    昇空氣污染防制之積極作法」。操作許可證中所記載內容包
    含防制設備種類及操作條件，已明確包含操作許可證中所規
    範之防制設備。原告違規事實明確，原處分並無不法，是原
    告之訴為無理由，求為判決駁回原告之訴等語，資為抗辯。
三、按「公私場所具有經中央主管機關指定公告之固定污染源，
    應於設置或變更前，檢具空氣污染防制計畫，向直轄市、縣
    （市）主管機關或中央主管機關委託之政府其他機關申請核
    發設置許可證，並依許可證內容進行設置或變更。前項固定
    污染源設置或變更後，應檢具符合本法相關規定之證明文件
    ，向直轄市、縣（市）主管機關或中央主管機關委託之政府
    其他機關申請核發操作許可證，並依許可證內容進行操作。
    ……。」「公私場所違反……第二十四條第一項或第二項未
    依許可證內容設置、變更或操作……或依第二十四條第三項
    ……所定管理辦法者，處二萬元以上二十萬元以下罰鍰；其
    違反者為工商廠、場，處十萬元以上一百萬元以下罰鍰。依
    前項處罰鍰者，並通知限期補正或改善，……。」空氣污染
    防制法第24條及第56條分別定有明文。又行政院環境保護署
    於93年12月22日環署空字第0930094658號公告修正第2 批「
    公私場所應申請設置、變更及操作許可之固定污染源」規定
    ：「行業別：印染整理業及其他具有下列製造程序之行業。
    類別：第二類。適用對象：新設及變更固定污染源。製程別
    ：印染整理程序。公告條件說明：以紗棉、布疋、針織品或
    繩網等為原料，經漂白、染色、印花或定型等處理程序，從
    事印染整理之作業者。備註：紡織染整業。」是公私場所具
    有行政院環境保護署依法指定公告之固定污染源者，經向主
    管機關申請核發操作許可證後，應依操作許可證內容進行操
    作，為首揭法條及公告規定業者應遵守之義務，若有違反，
    即應受罰。
四、首開事實欄所述之事實，有公害防治案件勘查工作紀錄表、
    固定污染源操作許可證記載事項表、採證照片4 張等件，附
    原處分卷可稽，堪以憑認。歸納兩造上述之主張，本件爭執
    之重點在於: 原告有無違反空氣污染防制法第24條第2 項規
    定之行為? 經查:
(一)、原告工廠印染整理程序（M01 ），依空氣污染防制法第24條
    規定，向被告申請許可證時，所檢附之空氣污染防制計畫等
    申請資料，已詳列污染源E003定型機及E004定型機之廢氣收
    集應連接至防制設備A001洗滌塔，被告遂依此核發固定污染
    源操作許可證，原告應依操作許可證內容進行操作。被告所
    屬環保局於95年8 月15日10時35分至12時10分許，至該廠稽
    查時，發現E003定型機及E004定型機連接A001洗滌塔之管道
    已遭截斷，致污染源產生之廢氣逕行逸散排放，有現場採證
    照片、原告工廠「印染整理程序（M01 ）」操作許可證製程
    流程表及公害防治案件勘查工作紀錄表在卷可按，並為原告
    所不爭（見本院卷第58頁），堪以認定。則原告工廠之E003
    定型機及E004定型機之廢氣收集方式未依「印染整理程序（
    M01 ）」操作許可證規定連接至防制設備A001洗滌塔處理，
    逕行逸散排放，核屬未依許可證許可之事項及內容進行操作
    ，原告有違規行為甚明。
(二)、至原告主張另行設立防制設備蒸氣洗滌器（A002及A003）代
    替洗滌塔（A001），已於96年1 月25日取得被告核發之操作
    許可證異動許可，屬提昇空氣污染防制之積極作法乙節。惟
    依固定污染源設置與操作許可證管理辦法第23條規定，原告
    應向被告申請操作許可證之異動後，始得為之。本件原告於
    95年9 月8 日提出操作許可證異動申請，於96年1 月25 日
    經被告核發（見原告起訴狀第4 頁，本院卷第8 頁），則被
    告所屬環保局於95年8 月15日，至原告工廠稽查時，原告尚
    未取得被告核發之操作許可證異動許可，不得逕行以洗滌器
    A002及A003代替洗滌塔A001， 且此與原告是否成立本件違
    規行為，係屬二事，尚難據為有利於原告之認定。是原告此
    部分之主張，尚非可採。
(三)、又公私場所具有行政院環境保護署依法指定公告之固定污染
    源者，經向主管機關申請核發操作許可證後，應依操作許可
    證內容進行操作，為首揭法條及公告規定業者應遵守之義務
    ，若有違反，即應受罰。本件原告有違規行為甚明，已如前
    述。是系爭污染源逸散排放之物質為何？係粒狀污染物、揮
    發性有機物？有毒或無毒物質？數量多少？尚非本件應予審
    究之事項。
五、綜上所述，原告所訴各節，均非可採。被告以原告違反空氣
    污染防制法第24條第2 項規定，依同法第56條規定，裁處10
    萬元罰鍰，並限期於95年12月10日前完成改善報請查驗，核
    無違誤。訴願決定遞予維持，亦無不合。原告徒執前詞，訴
    請撤銷，為無理由，應予駁回。
據上論結，本件原告之訴，為無理由，依行政訴訟法第98條第1
項，判決如主文。
中　　華　　民　　國　　96　　年    8 　月　   16     日
                        第一庭審判長 法  官  王立杰
                                     法  官  劉錫賢
                                     法  官　林惠瑜
上為正本係照原本作成。
如不服本判決，應於送達後20日內，向本院提出上訴狀並表明上
訴理由，如於本判決宣示後送達前提起上訴者，應於判決送達後
20日內補提上訴理由書（須按他造人數附繕本）。
中　　華　　民　　國　　96　　年　　8　 月　   16    日
                                     書記官  劉道文
